【裁判字號】    88,上,1223
【裁判日期】    890322
【裁判案由】    所有權移轉登記
【裁判全文】
臺灣高等法院民事判決  八十八年度上字第一二二三號
      上  訴  人    甲○○
      訴訟代理人    李文傑  律師
                    林建鼎  律師
      被 上訴 人    中華民國財政部國有財產局即徐福均遺產管理人
                            設.
      法定代理人    李瑞倉  住.
      訴訟代理人    陳泰楠  住.
      複 代理 人    羅秉成  律師
                    詹惠芬  律師
                    彭亭燕  律師
右當事人間所有權移轉登記事件，上訴人對於中華民國八十八年六月二十五日台灣新
竹地方法院八十七年度訴字第八三八號第一審判決提起上訴，本院判決如左：
      主      文
原判決第三、四、五項關於命上訴人給付部分及該部分假執行之宣告暨反訴訴訟費用
之裁判均廢棄。
右廢棄部分，被上訴人在第一審之反訴及其假執行之聲請均駁回。
其餘上訴駁回。
第一審反訴訴訟費用由被上訴人負擔，第二審訴訟費用由被上訴人負擔二十五之三，
餘由上訴人負擔。
      事      實
甲、上訴人方面：
  壹、聲明：
    一、本訴部分
      (一)原判決廢棄。
      (二)被上訴人應將坐落新竹市○○段○○段一五號土地，面積一０三一平方公尺
        ，應有部分二０五四分之十二，同上小段一五之一號土地，面積七九平方公
        尺，應有部分三三八分之一，及地上建號一六九，門牌新竹市○○路一０七
        號五樓十一室，面積四五．九平方公尺，所有權全部，附屬公共設施建號一
        四二號、一四三號應有部分，移轉登記予上訴人，並將上開不動產交付上訴
        人管業。
      (三)被上訴人應自民國八十七年十一月一日起，至交付上開不動產予上訴人之日
        止，按月給付上訴人新台幣壹萬伍仟元正。
      (四)第一、二審訴訟費用由被上訴人負擔。
      (五)第一項後段及第二項聲明，上訴人願供擔保，請宣告准予假執行。
    二、反訴部分：
      (一)原判決廢棄。
      (二)被上訴人在第一審之反訴及假執行之聲請均予駁回。
      (三)第一、二審反訴訴訟費用由被上訴人負擔。
  貳、陳述：除與原判決記載相同者外，補稱略以：
    一、新竹地政事務所八十八年十月七日新地字第九一三二號函稱「經查首揭一四
        二、一四三號建物，確係同棟之建物一六九建號之共同使用部份因原登記遺
        漏，業經本所於八十七年十月十九日逕為更正登記完竣」，有關「原登記遺
        漏」之陳述，與土地登記規則修正前之規定不合，請求向內政部地政司函請
        釋義，或傳證新竹地政事務所承辦人童秀琴，問明究竟。
        按區分所有建物之共同使用部份，除有特殊情形者外，應測繪於各區分所有
        建物之內，為修正前土地登記規則第六十九條及建物測量辦法第廿八條所明
        定，按系爭大樓係於民國六十九年間建造完成，並辦理建物第一次登記，斯
        時有關區分所有建物之共同使用部份，其登記方式依當時之土地登記規則，
        並未單獨登記，易言之，其登記方式，係如上訴人所提之內容，於土地登記
        規則修正後，始採單獨登記之方式，惟有關共同使用部份之補行登記，地政
        事務所均係待權利人提出申請後，始行為之，此觀上訴人所提之土地謄本，
        其「漏載」者，除系爭一六九號外，其中如一四五、一五０、一五一、一六
        三、一六六、一六七、一七五、一七八、一八一、一八六、一八七、一九一
        、一九六、一九七、一九八、二００、二０四、二０五、二０七、二一二、
        二一五、二一九、二二０、二二四等主建物之建號，亦均未列入，足明若係
        地政事務所作業疏誤，遺漏登記，焉有多達廿四筆均因錯誤而為漏載之理！
    二、按被上訴人於標售系爭建物時，其如何計價，乃其內部作業程序，非投標人
        所能得知，而大樓之主建物必會有共同使用部份，乃一般常識，人人皆所知
        悉，遑論被上訴人為辦理國有財產標售之專責機關，就此常識當更瞭如指掌
        ，故其稱計價時，未算及共同使用部份，上訴人何能相信其果為計價錯誤。
    三、按投標須知第十五條僅於登記面積與實際出售面積有所不符之情況下，始有
        其適用，不能擴張適用於未予出售之部份，如被上訴人所自稱，其於標售系
        爭不動產時，既因地政機關之「登記遺漏」，以致未將共同使用部份併予計
        價，足見其標售時不知系爭主建物有共同使用部份，故當時被上訴人無出售
        系爭主建物共同使用部份之意思彰彰甚明，易言之，其既無出售系爭共同使
        用部份之意思，自無「地政機關測量登記錯誤」之問題，此乃論理上之必然
        解釋。
    四、當事人就買賣標的物及其價金互相同意時，買賣契約始為成立，此觀民法第
        三百四十五條第二項即明，如當事人對此兩者，意思未能一致，其契約即難
        謂已成立，最高法院四十年台上字第一四八二號判例可參，按上訴人投標時
        ，係以一百四十六萬元購買系爭不動產（含一四二、一四三號之共同使用部
        份），被上訴人標售時，如其主張不知一六九號之主建物外，尚有一四二、
        一四三號之共同使用部份，故其出賣之意思係以一、三八八、六九九元之底
        價標售一六九之建物及基地持分而已，其出賣之範圍，本不含一四二、一四
        三號之共同使用部份在內，故兩造就買賣標的物之範圍，已經未有合意，買
        賣契約自難謂已經合法成立。
    五、末按與系爭建物同址之六樓之六，近日正遭新竹地院拍賣中，主建物面積一
        一八、八０平方公尺，拍賣底價為三百五十二萬八千元，平均每平方公尺二
        九六九元，而系爭建物面積四五、九平方公尺，如依原審所認上訴人應再給
        付被上訴人一八五、六六四元，加上上訴人原來給付之一百四十六萬元，共
        一、六四五、六六四元，折算為每平方公尺三五、八五三元，每平方公尺已
        高出六一五七元，共高出二八二、六０六元，足見原審所認價格，已高出行
        情，被上訴人之計算方式顯失公允，而此亦係上訴人認已超逾購買意願之原
        因所在，併此附陳。
  、證據：除援用原審提出者外，補提：新竹市○○段○○段一六九號建物登記資
      料影本乙件、同小段一四二、一四三號建物謄本二件、拍賣公告影本乙件。
乙、被上訴人方面：
  壹、聲明：
    一、請求駁回上訴。
    二、第二審訴訟費用由上訴人負擔。
  貳、陳述：除與原判決記載相同者外，補稱：
    一、按投標須知所載面積及謄本登載可知，被上訴人自始出售之標的僅為系爭建
        物之私有部分，共同使用部分則不與焉，又不動產買受人於承購前通常均會
        為謄本申請閱覽以明不動產狀況，而系爭建物於標售時之謄本未附載有共同
        使用部分，參以上訴人曾以來函表示本案尚有公共設施持分是否併同移轉，
        顯見兩造係就系爭建物之私有部分以一百四十六萬元達成買賣契約合意。
    二、本件爭點容在於就私有部分達成之買賣合意之效力是否及於共同使用部分，
        又上訴人就共同使用部分請求移轉是否有為此部分價金另為給付之義務：按
        民法第六十八條第二項規定，主物之處分及於從物，又依土地登記規則第七
        十二條第二項：「共同使用部分之所有權，應於各相關區分所有建物所有權
        移轉時，隨同移轉於同一人。」規定，顯見經由法律擬制，縱買賣契約標的
        為私有部分，其效力亦擴及於共同使用部分，買受人亦可基於私有部分買賣
        契約存在請求為共同使用部分之移交，應無疑義。惟如前述，兩造於買賣契
        約簽立之初僅係就私有部分為一百四十六萬元之合意，就共同使用部分之出
        售價格則未計入，而上訴人於標售國有非公用不動產投標單上簽名蓋章同意
        一切手續悉願依照標售公告及投標須知辦理，依不動產投標須知第十五條規
        定意旨，倘若標售之不動產因地政機關測量登記錯誤之其它原因，導致實際
        面積與地政機關登記簿謄本記載不符時，當事人即應就更正後之實際面積按
        得標金額比例多退少補。職是，上訴人就共同使用部分面積應有補足價金之
        義務。
    三、末查，又上訴人依據買賣關係起訴請求被上訴人為一六九號建物、基地持分
        、共同使用部分一四二及一四三建號所有權移轉登記請求，顯係主張兩造就
        上開標的已有買賣合意，惟就原審審認雙方就上開標的存在買賣意思合致之
        事實，復為上訴主張有所誤謬，亦屬矛盾。
  丙、本院依上訴人之聲請，函新竹地政事務所查詢系爭主建物是否包括同小段一六
      九建號等事宜。
      理      由
一、上訴人起訴主張：被上訴人為徐福均之遺產管理人，於八十七年十月一日以底價
    一百三十八萬八千六百九十九元公告標售徐福均所有坐落新竹市○○段○○段第
    一五地號土地、面積一０三一平方公尺、應有部分二０五四分之十二，同上小段
    第一五之一地號、面積七九平方公尺、應有部分三三八分之一，及其上一六九建
    號建物即門牌號碼為新竹市○○路一０七號五樓之十一（門牌整編前為新竹市○
    ○路九五號五樓之十一）、面積四五點九平方公尺、所有權全部暨附屬公共設施
    一四二建號所有權應有部分一萬分之六三、一四三建號所有權應有部分一萬分之
    一一四（下稱系爭不動產），由伊以一百四十六萬元得標，並於同年月十二日繳
    清全部價款，詎被上訴人卻以系爭不動產之公共設施即建號一四二建號、一四三
    號建物之應有部分未一併計價標售為由，要求伊加付價款後始願辦理所有權移轉
    登記及交付系爭不動產，伊幾經交涉均不獲置理，伊並因此喪失可得預期之租金
    利益每月一萬五千元等情，求為命被上訴人將系爭不動產移轉登記予伊並交付管
    業，及自八十七年十一月一日起至交付系爭不動產予上訴人之日止，按月給付伊
    一萬五千元之判決。
    被上訴人則以：系爭第一六九建號之建物即門牌號碼為新竹市○○路一０七號五
    樓十一號房屋，依地政機關更正前之建物登記謄本記載總面積四五點九０平方公
    尺，漏載公共設施第一四二建號、一四三建號所有權應有部分，伊據為系爭不動
    產標售底價之核定，而經上訴人參與競標並得標在案，嗣上訴人向伊表示本件建
    物尚有之公共設施應有部分是否一併移轉乙事，經伊向地政機關查明系爭第一六
    九建號建物確有公共設施第一四二建號、第一四三建號所有權應有部分漏未登記
    ，依投標須知第十五條規定，上訴人即應補繳地政機關漏未登記公共設施差價。
    又本件公共設施一四二建號、一四三建號，依應有部分比例所占面積為十四點五
    九平方公尺，而系爭不動產標售底價為一百三十八萬八千六百九十九元，其中建
    物價值為五十五萬五千五百七十四元、土地價地價為八十三萬三千一百二十五元
    ，上訴人得標金額則為一百四十六萬元，故依此比例計算，上訴人即應補繳上開
    公共設施差價十八萬五千六百六十四元，在上訴人未依約補繳上開差額之前，伊
    自得依民法第二百六十四條規定主張同時履行抗辯等語，資為抗辯。並反訴求為
    命上訴人給付伊十八萬五千六百六十四元之判決。
二、上訴人主張被上訴人為徐福均之遺產管理人，於八十七年十月一日以底價一百三
    十八萬八千六百九十九元公告標售徐福均所有系爭不動產，由其以一百四十六萬
    元得標，並於同年月十二日繳清全部價款，惟被上訴人迄未將系爭不動產交付並
    移轉登記予上訴人之事實，業據提出土地及建物謄本、投標須知、臺灣銀行匯款
    回條聯等件（見原審卷第一四至二三頁）為證，且為被上訴人所不爭執，堪信為
    真實。
三、上訴人雖又主張依投標須知第十四條前段規定：「標售不動產於得標人繳清全部
    價款後十五日內，由標售機關點交予得標人。」是被上訴人除應將該系爭不動產
    所有權移轉登記予上訴人外，並須於八十七年十月二十七日將系爭不動產交付上
    訴人管業等情，惟查：
  (一)依投標須知附表所載，本件被上訴人所標售之標的為門牌號碼新竹市○○路一０
    七號五樓之十一（門牌整編前為新竹市○○路九五號五樓之十一）房屋，面積四
    五點九平方公尺及其坐落基地所有權應有部分（見原審卷第二十頁），嗣於上訴
    人得標後，被上訴人卻以系爭建物部分因地政機關漏未登記公共設施第一四二建
    號、第一四三建號所有權應有部分，致其於標售時未予一併計價標售等語（見原
    審卷第五十頁反面），足證被上訴人所標售之建物部分為不含公共設施部分之建
    物。而上訴人於投標時，在投標單上標的物欄內，除載明系爭不動產外，另於房
    屋標示下方特別載明「及公共設施的持分」等字樣，有投標單在卷可稽（見原審
    卷第五三頁），顯見上訴人所標購之建物部分為含公共設施部分之建物，雖被上
    訴人主觀上並非不願將系爭第一四二建號、第一四三建號之公共設施一併標售，
    上訴人於競標時亦無僅願購買系爭第一六九建物之主建物而捨棄公共設施不買之
    意思，惟查上訴人係以總價一百四十六萬元標購含公共設施之系爭不動產之意思
    參與投標，與被上訴人以總價一百四十六萬元標售不含公共設施之系爭不動產之
    意思表示，二者顯不一致，自難謂系爭不動產買賣契約業已有效成立。
  (二)被上訴人辯稱其據為核定系爭不動產底價之地政機關登記簿謄本，其中關於系爭
    第一六九建號之建物部分，原漏載公共設施第一四二建號、一四三建號所有權應
    有部分各一萬分之六三、一萬分之一一四，致該標售之建物實際總面積較地政機
    關登記之面積有所減少，依投標須知第十五條規定，上訴人應就更正後之面積按
    得標金額比例補繳價款等語，固據提出上訴人所不爭執之更正前後建物登記簿謄
    本及新竹市地政事務所八十七年十月二十日  (八七)新地一字第九四九一號函等
    件影本為証（見原審卷第五六頁）。惟查上訴人參與競標時，雖於被上訴人印製
    內載「一切手續悉願依照標售公告及投標須知辦理」之投標單內填載投標事項並
    簽名，此有被上訴人提出上訴人所不爭執之投標單影本附卷可稽（見原審卷第五
    三頁），固可認兩造就投標須知為系爭不動產買賣契約之特別約款業已意思合致
    。然投標須知內並無關於標售時未就建物公共設施部分一併計價標售之應如何處
    理之規定，而投標須知第十五條第一項雖規定：「標售之不動產面積，應以地政
    機關之土地或建物登記簿所記載者為準，但『點交後』得標人如發現面積不符，
    除因地政機關測量登記錯誤者外，‧‧‧就更正後增減之面積按得標金額比例多
    退少補，‧‧‧」，亦僅就標售之不動產點交後發現面積不符之情形為規定，至
    同條第二項規定「前項因地政機關測量登記錯誤，致土地面積較出售面積減少者
    ，得標人得於繳款之日起十五日內檢附同意無息退還該短少土地價款絕不另行要
    求其他損害賠償之同意書，申請退還溢繳款項，至土地面積較出售面積增加者，
    標售機關應按出售時之計價標準計算差額地價，請得標人補繳價款，‧‧‧」，
    則僅就土地之面積不符情形為規定，均未及於點交前建物面積不符之情形，則被
    上訴人援引該條規定，辯稱兩造就系爭不動產買賣契約業已成立，上訴人並應補
    交價金等語，自非可採。
  (三)按當事人締結不動產買賣之債權契約，固非要式行為，惟對於契約必要之點意思
    必須一致。買賣契約以價金及標的物為其要素，價金及標的物，自屬買賣契約必
    要之點，苟當事人對此兩者意思未能一致，其契約即難謂已成立，最高法院著有
    四十年台上字第一四八二號判例可稽。兩造就系爭不動產買賣之價金及標的物所
    為之意思表示既未能一致，依前述判例意旨，其買賣契約即難謂已成立，則上訴
    人主張其業已繳清價金，被上訴人應將系爭不動產連同建物之公共設施部分交付
    並移轉登記予上訴人，即非可採。
四、從而，上訴人本於系爭不動產買賣契約之法律關係，訴請被上訴人將系爭不動產
    移轉登記予上訴人並交付上訴人管業，及請求被上訴人賠償因未辦理移轉登記及
    交付管業之所失利益每月一萬五千元，於法尚有未洽，不應准許。原審就此部分
    為上訴人敗訴之判決，其理由雖有未當，惟其判決結果並無不同，上訴意旨指摘
    原判決此部分不當，求予廢棄改判，為無理由，應予駁回其上訴。
五、另被上訴人於原審主張，因地政機關就該標售之建物漏載公共使用部分，依附屬
    契約條款之投標須知第十五條規定，反訴請求上訴人補繳差價十八萬五千六百六
    十四元，上訴人則否認系爭不動產有登記面積與實際面積不符之情形等語，經查
    兩造就系爭不動產買賣之契約並未有效成立，已如前述，則被上訴人本於系爭不
    動產買賣契約之法律關係，反訴請求上訴人給付差價十八萬五千六百六十四元，
    即屬無據，應予駁回。原審就此部分亦為上訴人敗訴之判決，尚有未洽，上訴意
    旨指摘原判決此部分不當，求予廢棄改判，為有理由，爰將被上訴人反訴部分之
    請求，及該部分假執行之聲請暨訴訟費用裁判，予以廢棄改判如主文第二項所示
    。
六、本件事證已臻明確，兩造其餘攻擊、防禦方法於判決結果已無影響，爰不予一一
    論述。
七、據上論結，本件上訴為一部有理由，一部無理由，依民事訴訟法第四百四十九條
    第二項、第四百五十條、第七十九條但書，判決如主文。
中    華    民    國    八十九    年        三      月       二十二     日
                            民事第三庭
                                審判長法  官  張  宗  權
                                      法  官  吳  秀  美
                                      法  官  蕭  艿  菁
右正本係照原本作成。
上訴人如不服本判決，應於收受送達後二十日內向本院提出上訴書狀，其未表明上訴
理由者，應於提出上訴後二十日內向本院補提理由書狀（均須按他造當事人之人數附
繕本）上訴時應提出委任律師或具有律師資格之人之委任狀；委任有律師資格者，另
應附具律師及格證書及釋明委任人與受任人有民事訴訟法第四百六十六條之一第一項
但書或第二項（詳附註）所定關係之釋明文書影本。
被上訴人不得上訴。
中    華    民    國    八十九    年        三      月       二十四     日
                                      書記官  尤  峰  惠
附註：
民事訴訟法第四百六十六條之一（第一項、第二項）
對於第二審判決上訴，上訴人應委任律師為訴訟代理人。但上訴人或其法定代理人具
有律師資格者，不在此限。
上訴人之配偶、三親等內之血親、二親等內之姻親，或上訴人為法人、中央或地方機
關時，其所屬專任人員具有律師資格並經法院認為適當者，亦得為第三審訴訟代理人
。


司法院資訊處製作；財團法人民間司法改革基金會備份。
